高雄高等行政法院判決
　　　　　　　　　　　　　94年度訴字第00108號
　　　　　　　　　　　　　民國.
原　　　告　弘興企業有限公司
代　表　人　甲○○
訴訟代理人　楊銘錄 會計師
被　　　告　財政部高雄市國稅局
代　表　人　邱政茂 局長
訴訟代理人　乙○○
上列當事人間因營利事業所得稅事件，原告不服財政部中華民國
九十三年十二月六日台財訴字第０九三一三五二八一二０號訴願
決定，提起行政訴訟。本院判決如下：
    主  文
原告之訴駁回。
訴訟費用由原告負擔。
    事  實
一、事實概要：
緣原告八十九年度營利事業所得稅結算申報，列報旅費新台幣（
下同）三百十八萬九千六百四十七元，全年所得額為虧損四萬三
千五百十八元，經被告初查以其中出差旅費三百十七萬零四十二
元，出差報告表未載訪洽對象，而業務員工作報告表之內容，客
戶名稱均非其銷售對象，顯與業務無關為由，乃不予認列，核定
旅費為一萬九千六百零五元，核定全年所得額計三百十二萬六千
五百二十四元，應補稅額七十六萬三千七百九十七元，原告不服
，申經復查，獲准追認赴歐洲旅費九萬二千四百九十二元，惟原
告就遭否准認列之出差大陸地區旅費仍不服，提起訴願，遭決定
駁回，遂提起本件行政訴訟。
二、兩造聲明：
（一）原告聲明求為判決：訴願決定及原處分（復查決定含原核
      定處分）關於否准認列大陸出差旅費三百十七萬零四十二
      元部分均撤銷。
（二）被告聲明求為判決：駁回原告之訴。訴訟費用由原告負擔
      。
三、兩造之爭點：
甲、原告主張之理由：
（一）本件原告間接銷售貨物至中國大陸，並派員前往大陸為原
      料使用之技術指導，有關差旅費之列支，並無不法，詳如
      下述：
１、按營利事業所得稅查核準則第七十四條第一項第一款規定略
    以：「旅費：一、旅費支出，應提示詳載逐日前往地點、訪
    洽對象及內容等之出差報告單及相關文件，足資證明與營業
    有關者，憑以認定；其未能提出者，應不予認定。」原告除
    備查機票存根，出差報告亦已依上開規定詳為填列，並於原
    核查帳時即已提供，復查並再度詳為說明，其客觀事實皆為
    原、復查所不否認，惟被告另為主觀推論而不能客觀評斷並
    予認列，實難令人心服。
２、出差目的確與業務相關；原告係經營化學原料及其製品之買
    賣業務，因限於經營能力及客源，對於產品之銷售，依三角
    貿易方式間接銷往中國大陸，亦即產品銷予國內之某公司，
    再由該公司銷往大陸，而銷與某公司之合約，依約定應由原
    告公司派員就原料之使用、產品之開發，負有指導、輔導之
    責，而某公司亦確已就向本公司購入之化學原料銷往大陸（
    詳出口報單），原告公司自應依約派員前往。又依財政部民
    國（下同）八十四年十一月六日台財稅字第八四一六五七五
    二七號函：「．．．．．．出口文件所載之目的地應明列『
    中國大陸ＣＨＩＮＥＳＥ　ＭＡＩＮＡＮＤ』字樣）及內政
    部警政署入出境管理局之出境許可者，其因該項貿易行為赴
    大陸地區接洽業務之旅費支出，可依營利事業所得稅查核準
    則第七十四條規定認定。」本件如上所述係出口香港轉往大
    陸，自亦有其適用。
３、被告不查實證，全憑想像推論；被告雖有謂銷售對象均無大
    陸地區之廠商，而原告商品售予國內公司行號，依契約需為
    其客戶之下游客戶提供製造之技術服務，更何況需遠赴大陸
    為之，而未收取報酬云云，然因係三角貿易，原告售予買方
    公司，買方公司再售往大陸，何謂銷售對象均無大陸地區之
    廠商，又售價已含成品及售後服務，何來又未收取報酬，被
    告未就原告商品之進價與銷價加以分析，即武斷認原告未收
    取報酬，有違常情，實有違誤。
４、濫用推論及習慣法則；被告謂原告非製造業，何有專業技術
    人員從事生產指導，且依商業習慣，絕無出售原料尚附帶提
    供產品之生產技術等語，何以原料出售者無能力指導原料使
    用方式？而須製造業才有專業人員，又出售原料絕無附帶提
    供原料之生產技術，究又係根據何商業習慣？習慣法則？應
    不能憑主觀認定。
５、買賣契約合乎法規要件，無由作為不認列旅費之理；被告有
    謂買賣契約內容，並未提及商品價格，交貨運送方式，同時
    對於技術指導，如何收取技術報酬等情，亦付諸闕如云云，
    商品價格非期貨交易，每筆交易自因時價、交易量、付款時
    間而所不同，故長期交易契約自僅訂立大原則。至於交貨運
    送方式，於島內從無訂立之必要，島外則由買方公司自行負
    責，自亦無訂定之須，所謂收取技術報酬，是出售原料而出
    售技術，其報酬如前言，售價已含，又何來權利金？
６、本件有關營業費用旅費內出差人之逐日出差前往地點、訪洽
    對象及內容等，雖未列於出差報告單，惟已另附列「業務員
    工作報告表」，並於原查核時已予提供，並再補呈八十九年
    元月份工作報告表及台灣與大陸客戶對照表予以核查。
７、綜上，原告出差旅費申報依法而為，被告對原告旅費不准認
    列，僅謂常情、習慣等語為之推論，毫無理論根據，請求予
    以撤銷。
（二）訴願決定僅以原告所提示之買賣契約書內容，未明定商品
      名稱、數量、規格、價格、付款方式、技術指導方式、是
      否提供配方、如何共同研討開發新產品等情事為由，而否
      決原告旅費之認列，對不採理由概不論述亦不進行調查，
      顯有未當。再者，訴願決定謂財政部八十四年十一月六日
      台財稅字第八四一六五七五二七號函釋，並未列入九十年
      度所得稅法令彙編，自不得適用等語，惟本件為八十九年
      度營利所得之申報，該解釋令於九十年度始予取消，八十
      九年度自尚應予適用。
乙、被告主張之理由：
（一）按「稽徵機關對所得稅案件進行書面審核、查帳審核與其
      他調查方式之辦法，及對影響所得額、應納稅額及稅額扣
      抵計算項目之查核準則，由財政部定之。」為所得稅法第
      八十條第五項所規定。次按「經營本業及附屬業務以外之
      費用及損失，不得列為費用或損失。」「旅費：一、旅費
      支出，應提示詳載逐日前往地點、訪洽對象及內容等之出
      差報告單及相關文件，足資證明與營業有關者，憑以認定
      ；其未能提出者，應不予認定。」則為營利事業所得稅查
      核準則第六十二條及第七十四條第一款明文規定。
（二）經查，本件原告八十九年度營利事業所得稅結算申報，列
      報旅費支出三百十八萬九千六百四十七元，被告原查以其
      中旅費三百十七萬零四十二元，出差報告表未訪洽對象，
      而業務員工作報告表之內容，客戶名稱均非其銷售對象之
      公司行號，顯與業務無關乃否准認列，原告不服，申經復
      查，以其中原告之代表人甲○○赴歐洲之之旅費支出九萬
      二千四百九十二元，既係至進口廠商參展，顯與業務有關
      ，是復查決定予以追認，揆諸上開規定，並無不合。
（三）次查，原告係經營化學原料及其製品之買賣業，雖提示買
      賣契約書，主張需派員至大陸提供客戶之配方和輔導技術
      之提升，以及共同研討開發新產品等售後服務云云，惟查
      系爭買賣契約書內容，並未提及商品價格、交貨運送方式
      ，同時對於技術指導，如何收取技術報酬等情，亦付諸闕
      如。衡諸買賣契約內容，攸關雙方當事人之權利與義務，
      尤以買賣價金及收取報酬等，相關條件之約定更為賣方提
      供售後服務之憑藉，然查上述事項均未詳載，按當事人主
      張事實，須負舉證責任，倘所提出之證據，不足為其主張
      事實之證明，自不能認其主張為事實，改制前行政法院三
      十六年判字第十六號著有判例，職是，自難憑其買賣契約
      認定原告派員至大陸出差係與業務有關。復按原告主要經
      營發泡劑、安定劑、可塑劑、滑劑及抗氣化劑等塑膠化工
      原料買賣，銷售對象均無大陸地區之廠商，其商品售予國
      內公司行號，依契約需為其客戶之下游客戶提供製造之技
      術服務，更何況需遠赴大陸為之，而又未收取報酬，顯有
      違常情，更與貨物銷售方式無涉。又原告既非製造業，本
      身並無生產線，何有專業技術人員從事生產指導，且依商
      業習慣，絕無出售原料尚附帶提供產品之生產技術，況需
      派員常駐大陸地區情事。準此，其負責人及員工赴大陸地
      區之出差旅費，要難謂與業務有關，是被告否准認列其大
      陸旅費，洵屬有據，並非全憑想像推論，亦無濫用推論及
      習慣法則。
（四）另查，原告原負責人黃河池列報赴大陸地區出差旅費高達
      二五０天，而其配偶黃謝錦惜（現今負責人之母）於八十
      九年二月十三日至同年二月二十四日間赴大陸之出差旅費
      十萬四千一百六十元，出差事由雖為與負責人一同拜訪客
      戶，亦未提示詳載逐日前往地點、訪洽對象與內容之報告
      及相關文件，更非原告之員工，益徵原告列報之大陸地區
      之出差旅費顯與業務無關，自不得認列，被告核定並無違
      誤。
（五）末查，原告提示之買賣契約書並未明訂商品名稱、數量、
      規格、售價及付款方式，業如前述，且原告歷年之純益率
      大都虧損，本年度申報虧損，主張難以採據，況赴大陸出
      差訪洽對象、工作報告表亦與原告營業項目無關，亦無相
      關生產技術之佐證資料，又所援引財政部八十四年十一月
      六日台財稅第八四一六五七五二七號函釋，因查核準則第
      七十四條於八十七年三月三十一日經財政部台財稅第00
      0000000號令發布修正，致該函釋未列入九十年度
      所得稅法令彙編，且該則解釋函令係指出口商其出口文件
      所載之目的地應列明中國大陸，其因該貿易行為赴大陸地
      區接洽業務之旅費支出，可依查核準則第七十四條規定認
      定而言，原告既非貨物出口商，自不得適用，是其主張，
      顯屬誤解。綜上，本件原告八十九年度旅費支出，經復查
      決定追認旅費九萬二千四百九十二元，認列十一萬二千零
      九十七元，核無違法。
　　理  由
一、按「營利事業所得之計算，以其本年度收入總額減除各項成
    本費用、損失及稅捐後之純益額為所得額。」為所得稅法第
    二十四條第一項所明定。另營利事業所得稅查核準則（下稱
    查核準則）第七十四條第一款則規定：「一、旅費支出，應
    提示詳載逐日前往地點、訪洽對象及內容等之出差報告單及
    相關文件，足資證明與營業有關，其未能提出者應不予認定
    。」查「查核準則」是規定有關營利事業所得稅結算申報之
    調查、審核等事項，上述該準則第七十四條第一款規定，乃
    有關旅費之認定及證明方式等技術性、細節性事項之規定，
    並其為簡化稽徵作業，避免申報浮濫所必要，且與所得稅法
    第二十四條第一項所闡明之收入與成本費用配合原則之意旨
    相符，爰予援用。
二、本件原告因八十九年度營利事業所得稅結算申報，列報旅費
    三百十八萬九千六百四十七元，全年所得額為虧損四萬三千
    五百十八元，被告初查以其中旅費三百十七萬零四十二元與
    業務無關為由，不予認列，核定當年度旅費為一萬九千六百
    零五元，嗣經復查決定雖追認其中赴歐洲之出差旅費九萬二
    千四百九十二元，但就其餘赴大陸地區之出差旅費，則仍否
    准認列等情，業經兩造分別陳述在卷，並有原告本年度營利
    事業所得稅結算申報書、復查申請書、復查決定書及訴願決
    定書影本附卷可稽，自堪認定。而原告提起本件訴訟，無非
    以其是間接銷售貨物至中國大陸，而依原買賣當時之約定及
    行業習慣，須派員前往大陸為原料使用之技術指導，此情形
    原告有備查機票存根及出差報告可資為證，故原告派員出差
    大陸之目的確與業務相關；另本件有關系爭旅費出差人之逐
    日出差前往地點、訪洽對象及內容等，雖未列於出差報告單
    ，然已另附列「業務員工作報告表」，並於原查核時提供，
    且再補呈台灣與大陸客戶對照表以供核查，故原告有關差旅
    費之列支，核無不法，被告之處分顯有違誤云云，資為爭執
    。
三、按本於收入與成本費用配合原則，得否作為營利事業當年度
    之費用，於營利事業所得稅結算申報時予以列報，應視該費
    用與該營利事業之業務間是否有關，故關於旅費支出，查核
    準則第七十四條第一款乃規定「須足資證明與營業有關」；
    至於該款規定「應提示詳載逐日前往地點、訪洽對象及內容
    等之出差報告單及相關文件」，目的則是為證明該旅費支出
    與營業有關，而非謂營利事業僅需提出出差報告單等文件，
    即符合旅費支出之列報要件。查原告本年度營利事業所得稅
    結算申報，關於系爭出差大陸之旅費支出，雖有提出出差旅
    費報告表、業務員工作報告表、台灣與大陸客戶對照表及買
    賣契約等文件為證，但依上開所述，此等文件尚須足資證明
    出差與業務有關，始得為旅費支出之認列；爰就系爭大陸地
    區旅費支出是否與原告業務有關，分述如下：
（一）查，本件原告係經營發泡劑、安定劑、可塑劑、滑劑及抗
      氣化劑等塑膠化工原料之買賣，且其銷售之原料是自國外
      進口，原告則是從事該原料之銷售，並其直接銷售對象均
      無大陸地區之廠商一節，業據兩造分別陳述在卷；則以原
      告客觀上僅是從事塑膠化工原料之銷售非製造業務，則其
      是否有相當之專業技術人員足以為使用其原料之生產廠商
      提供生產技術之指導，已非無疑！至原告雖提出台灣與大
      陸客戶對照表及買賣契約等文件，主張其有出差至大陸地
      區之必要，然觀其中「台灣與大陸客戶對照表」，其上雖
      有原告銷售之台灣客戶有關係大陸地區廠商之記載，但原
      告出售原料之客戶有在大陸轉投資，與原告是否必須派員
      至大陸地區出差，並無必然之關係；且原告既主張其是因
      客戶有其銷售之原料使用上之問題，始派員前去指導，則
      原告必然須設有類似客戶需求簿之文件，始得彙整客戶需
      求，俾以派員為售後服務，尤其原告需派員服務之地點為
      大陸地區，當須有此文件之設置，始得為此等業務之進行
      及控管；然於本院審理中，原告代表人卻表示：「台灣廠
      商都是用電話通知，但原告並沒有將與台灣廠商的通訊內
      容作成書面紀錄。客戶通知原告陳稱大陸客戶有需要，原
      告就必須派員到大陸服務。」等語，而經本院再詢問關於
      原告員工如何知道要拜訪那些客戶？有無作成書面等問題
      後，原告代表人即陳稱：「原告並不是只要客戶有反應，
      就立即派員到大陸，而是按照固定時間前往服務，但原告
      並沒有專人在負責指派何人應於何時到大陸出差的事項」
      等語甚明；故依原告代表人陳述其出差大陸地區之形態即
      固定時間前往服務，已與其前所稱係因客戶有買受商品使
      用上之問題，而前去出差進行技術服務之原因有所落差，
      並原告既無記載關於客戶需求反映之文件資料，亦無專人
      負責客戶需求以俾出差大陸地區之人員進行客戶需求服務
      ，則其人員出差後如何進行客戶需求之服務，實啟人疑竇
      ！尤其原告本年度至大陸地區之出差旅費高達三百餘萬元
      ，卻無任何之控管機制，更與一般營利事業進行客戶需求
      服務之管理流程有異；則原告是否確是為進行所銷售貨物
      之客戶需求服務，而至大陸地區出差，即非無疑！另原告
      提出之買賣契約書四紙，其上並記載「若有生產過程及配
      料技術方面之問題（範圍包括新購原料或配料過程出問題
      等），需由弘興公司技術人員至大陸工廠作售後輔導，以
      使生產線能順利進行。」等語，固有該等買賣契約書在原
      處分卷可按；然該等契約書雖記載日期為八十九年一月間
      ，惟原告代表人已自承該等契約書是發生本事件後再請廠
      商補具等語，故其並非原始之買賣契約書甚明，並原告出
      售之客戶極多，若此行業確有應為技術服務之行業習慣，
      何以僅有四家願意出具此等契約書？加以原告應為技術服
      務之對象並非其直接客戶，且服務地點位在大陸地區，惟
      上述四份買賣契約書，對於技術指導應否收取技術服務報
      酬，及應如何收取之重要事項均未約定，是該契約書之實
      質上真正，實難遽採！況依原告本年度營利事業所得稅結
      算申報書記載（申報數），其銷售貨物之營業毛利達百分
      之十六點三六，營業費用部分主要之支出為二百八十餘萬
      元之薪資及三百十八萬餘元之旅費（帳載數之出差旅費更
      高達三百三十餘萬元），並原告本年度亦因有此高達三百
      多萬元之出差旅費，致原告公司之營業情形由盈餘變成虧
      損；而原告若應客戶要求須至大陸地區出差為客戶售後服
      務，則其因此須增加之成本，原告事先亦非不能評估，然
      原告卻完全不計成本，致造成公司營運之虧損，更與一般
      之營業常情有違，故原告申報之大陸地區出差旅費是否與
      業務有關，實非無疑！
（二）又查，原告雖提出「出差旅費報告表」及「業務員工作報
      告表」以證明出差大陸地區之工作內容及差旅費金額；惟
      如前所述，原告本年度出差大陸地區之旅費金額總計高達
      三百餘萬元，雖其表示主要是應客戶要求前去進行技術指
      導之售後服務，然其卻未設置客戶需求之相關簿冊，則該
      業務員工作報告表工作內容是否確與業務有關，不僅稽徵
      機關無從查核，就原告公司之管理角度，亦無從稽查；加
      以原告公司本年度列報之出差大陸地區旅費，其中原告公
      司當時負責人黃河池列報出差旅費天數高達二百五十天，
      並列報有非原告公司員工之原告公司當時負責人黃河池之
      配偶黃謝錦惜（現負責人之母）於八十九年二月十三日至
      同年二月二十四日間赴大陸之出差旅費十萬四千一百六十
      元，益見原告公司列報之旅費，並無從僅因原告公司提具
      有「出差旅費報告表」及「業務員工作報告表」即認與業
      務有關。
（三）另查，財政部八十四年十一月六日台財稅字第八四一六五
      七五二七號函係謂：「要旨：補充規定兩岸貿易相關旅費
      支出認定事宜全文內容：營利事業經主管機關經濟部依『
      臺灣地區與大陸地區貿易許可辦法』許可從事臺灣地區與
      大陸地區間貿易，取得經濟部國際貿易局核發之輸出入許
      可證或海關核驗之進出口報單（進口文件上應列明「中國
      大陸 CHINESE MAINLAND 產製」字樣，出口文件所載之目
      的地應明列「中國大陸CHINESE MAINLAND」字樣）及內政
      部警政署入出境管理局之出境許可者，其因該項貿易行為
      赴大陸地區接洽業務之旅費支出，可依營利事業所得稅查
      核準則第七十四條規定認定。」換言之，縱該函釋仍有適
      用，惟大陸地區之出差旅費應否認列，仍應視其是否符合
      查核準則第七十四條之規定，即該項旅費支出亦應足以認
      定與業務有關始得認列，故僅憑此函釋，亦無從即為有利
      為原告之認定。
（四）綜合上述，原告列報系爭大陸地區出差旅費，雖提出出差
      旅費報告表、業務員工作報告表、台灣與大陸客戶對照表
      及買賣契約等文件，惟參諸原告是經營原料買賣業之營業
      性質，並其銷售商品對象均為台灣地區客戶，加以原告對
      客戶需求服務及出差情形由毫無控管之異於常態的管理方
      式，暨其亦無應至大陸地區為售後服務之原始買賣契約及
      價格約定，及原告因系爭旅費支出致原告公司由盈轉虧等
      情況，已難認原告公司派員至大陸地區出差與其業務有關
      ；尤其再審核原告提出之文件內容，其中有單一個人在大
      陸地區出差日數長達二百五十天情事，亦有非原告公司員
      工而列報出差旅費情事，並原告提出之買賣契約亦非原始
      契約等情況，益見原告提出之上述文件並不足以認定與營
      業有關，故被告依前述查核準則規定，否准原告系爭大陸
      地區旅費之列報，即屬有據。
四、綜上所述，原告之主張並不足取；故而，被告以原告列報系
    爭赴大陸差旅費三百零七萬七千五百五十元，與業務無關為
    由，否准認列，並無違誤，訴願決定予以維持，亦無不合。
    另被告原核定否准原告列報之出差旅費金額固為三百十七萬
    零四十二元，惟因原告於申請復查時，主張其中九萬二千四
    百九十二元是原告人員赴歐洲出差旅費，此部分並已經被告
    於復查決定時予以追認在案，是原告本年度經被告否准認列
    之大陸地區出差旅費金額應為三百零七萬七千五百五十元，
    而非原告主張之三百十七萬零四十二元。故原告提起本件訴
    訟，求為撤銷訴願決定及原處分（復查決定含原核定處分）
    關於否准認列大陸出差旅費三百十七萬零四十二元部分，即
    無理由，應予駁回。
五、據上論結，本件原告之訴為無理由，依行政訴訟法第一百九
    十五條第一項後段、第九十八條第三項前段，判決如主文。
中　　華　　民　　國　　94　　年　 　5　　月　 26  　 日
                  第一庭審判長法  官　陳　光　秀
                              法  官　李  協  明
                              法  官　楊　惠　欽
以上正本係照原本作成。
如不服本判決，應於判決送達後20日內向本院提出上訴書狀，其
未表明上訴理由者，應於提起上訴後20日內向本院提出上訴理由
書（須按對造人數附繕本）；如於本判決宣示或公告後送達前提
起上訴者，應於判決送達後20日內補提上訴理由書（須附繕本）
。未表明上訴理由者，逕以裁定駁回。
提起上訴應預繳送達用雙掛號郵票7份（每份34元）。
中　　華　　民　　國　　94　　年　 　5　　月　 26  　 日
                              書記官  李  建  霆
